【裁判字號】    95,訴,353
【裁判日期】    950613
【裁判案由】    塗銷所有權移轉登記等
【裁判全文】
臺灣臺南地方法院民事判決               95年度訴字第353號
原      告  中華商業銀行股份有限公司
法定代理人  甲○○
訴訟代理人  乙○○
            辛○○
            己○○
被      告  丙○○
訴訟代理人  蘇若龍 律師
            蔡麗珠 律師
            江信賢 律師
被      告  庚○○
                        號
訴訟代理人  邱銘  律師
被      告  丁○○
                        號
            戊○○
上列當事人間請求塗銷所有權移轉登記等事件，經本院於民國95
年5月30日言詞辯論終結，判決如下：
    主  文
原告之訴駁回。
訴訟費用由原告負擔。
   事實及理由
一、原告起訴主張：
   （一）、先位聲明部分
    １訴外人坤元興業股份有限公司（下稱坤元公司）邀同連帶
    保證人即被告丙○○、訴外人施允中向原告中華商業銀行股
    份有限公司簽訂放款借據，向原告借款新台幣（以下同）
    500 萬元，約定借款期限為三年，每月平均攤還本息，並於
    九十三年十二月三日借得上開款項在案。然上開債務案外人
    坤元公司發生逾期未清償現象，尚積欠本金3,796,798元及
    應付之利息違約金未清償，依照放款借據之約定，全部債務
    視為到期，應一次清償全部借款本息。被告丙○○為連帶保
    證人，依法即應負清償責任。
    ２詎料被告丙○○為逃避前開債務之連帶保證責任，竟與另
    三被告庚○○、丁○○、戊○○為通謀虛偽之意思表示，
    其中就台南縣西港鄉○○段1068號土地被告丙○○與被告丁○○、系爭劉厝段1098號土地被告丙○○與被告庚○○，台
    南縣西港鄉○○○段2123號土地被告丙○○與被告戊○○成
    立虛偽之買賣契約，並以買賣為登記原因辦妥所有權移轉登
    記。
    ３按債務人欲免其財產被強制執行，與第三人通謀而為虛偽
    之意思表示，將其所有不動產為第三人設定抵押權，債權人
    可依侵權行為之法則請求第三人塗銷登記，亦可行使代位權
    ，請求塗銷登記，二者任其選擇行使（最高法院67年5月23
    日第5次民事庭總會決議參照）。如非屬通謀虛偽意思表示
    時，則合於民法第244條之情形，依該條之規定行使撤銷訴
    權並訴請塗銷抵押權之移轉登記，較利於債權之受償（司法
    院74年5月20日廳民一字第377號函）。依照上開實務見解之
    意旨以觀，債務人於將受強制執行之際，與第三人通謀虛偽
    將其所有之不動產處分予第三人，即可由債權人請求提起確
    認買賣關係不存在或撤銷買賣之訴訟，並請求塗銷所有權移
    轉登記。
    ４按「表意人與相對人通謀而為虛偽之意思表示者，其意思
    表示無效。」民法第八十七條第一項前段定有明文，被告沐
    錦對原告負有連帶保證債務，為免其財產為債權人強制執行
    ，竟以訂立虛偽買賣契約之方式以遂其脫產之目的，將其名
    下所有之系爭土地，移轉過戶予被告丁○○、庚○○、戊○○，依照前揭法理，其買賣當然無效；而以買賣為登記原因
    之所有權移轉登記，自屬當然無效，應予塗銷，其所有權仍
    屬被告丙○○所有，因被告丁○○、庚○○、戊○○主張系
    爭土地之所有權屬其所有，故原告有必要提起確認買賣關係
    不存在之訴。同時，原告亦得以債務人即被告丙○○怠於行
    使權利，依據民法第242條之規定，代位被告丙○○請求被
    告丁○○、庚○○、戊○○塗銷所有權移轉登記。
  （二）、備位聲明部分
    １鈞院審理結果如認為被告間之買賣契約行為暨所有權移轉
    登記行為非屬通謀虛偽意思表示時，本件先位之訴為無理由
    ，則本件合乎民法第244條第2項規定之情形「債務人所為之
    有償行為，於行為時明知有損害於債權人之權利者，以受益
    人於受益時亦之其情事者為限，債權人得聲請法院撤銷之。
    」依照上開規定，原告自得行使撤銷訴權；按撤銷權具有形
    成權及請求權之性質，其行使除得撤銷債務人所為詐害債權
    之行為外，如債務人已履行該詐害行為之內容時，債權人並
    得請求受益人回復原狀，是原告得依民法第244條第4項之規
    定，訴請塗銷所有權之移轉登記。
    ２查債務人之財產為債權之總擔保，被告丙○○以其所有之
    不動產有償讓與被告丁○○、庚○○、戊○○，既已減損其
    積極財產之所有，復未增加其消極債務之清償，核已該當民
    法第244條第2項所規定之要件，是原告據此請求撤銷被告二
    人所為之詐害債權行為，當屬於法有據。爰依法提本件訴訟
    ，並聲明：
    （一）先位聲明：
    １確認被告丙○○、丁○○就台南縣西港劉厝段1068號土地
      ，被告丙○○、庚○○就同地段1698號土地及被告丙○○
      、戊○○就台南縣西港鄉○○○段2132號土地，所為之買
      賣關係不存在。
    ２被告丁○○、庚○○、戊○○應就前項土地以買賣為原因
      所為之所有權移轉登記，予以塗銷。
    （二）備位聲明：
    １被告丙○○、丁○○就台南縣西港劉厝段1068號土地，
      被告丙○○、庚○○就同地段1698號土地及被告丙○○、
      戊○○就台南縣西鄉○○○段2132號土地，所為之買賣契
      約行為暨所有權移轉登記行為應予撤銷。
    ２被告丁○○、庚○○、戊○○應就前項土地以買賣為原因
      所為之所有權移轉登記，予以塗銷。
  二、（一）被告丙○○則以：１原告先位主張被告丙○○與被
  告庚○○、戊○○、丁○○間之買賣行為係屬通謀虛偽意思表
  示，自應先舉證證明; 其又備位主張被告丙○○與被告庚○○
  、戊○○、丁○○間之買賣行為有害其債權，依據民法第244
  條第2項規定行使徹銷權，亦應先舉證證明被告丙○○所為之
  買賣行為有害其債權，且於出賣時明知有害於其債權，並受益
  人即被告庚○○、戊○○、丁○○等人於向被告丙○○買受土
  地，自丙○○受讓土地所有權移轉登記時，亦明知有害於原告
  之債權，合先敘明。２查被告丙○○於93年11月9日固然擔任
  為訴外人坤元公司之連帶保證人向原告借款500萬元，坤元公
  司與原告並約定上開款項自94年l月3日起至96年12月3日止，
  分36期償還，每月1期，按月以基準利率加百分之一點八三六
  機動計息攤還本息，然坤元公司係於繳納8期復始無力繳納，
  並非於借款後即拒不繳納。３被告丙○○於94年2、3月間會將
  系爭三筆土地出賣給被告庚○○、戊○○及丁○○，實因被告
  丙○○在92年底為籌設坤元公司之設立，購買公司所需之機械
  設備，曾以所有坐落在台南縣西港鄉○○○段1623、1624號土
  第二筆向合作金庫商業銀行股份有限公司 (下稱合作金庫)抵
  押貸款1000萬元，被告每月除需負擔該筆貸款之利息外，復因
  坤元公司設立不久，短間內不可能賺錢，被告為因應公司之龐
  大人事開銷，亦經常須自掏腰包或向人借款以維持公司之營運
  ；加以93年底被告又遭人倒債數百萬元，此有被告所持有債務
  人簽發之本票、支票經提示均不獲兌現可證，致經濟拮鋸。被
  告丙○○為解決上述經濟問題，乃不得不於94年2月20日將系
  爭坐落在台南縣西港鄉○○段1698號土地以120萬元出買給被
  告庚○○，於94年3月8日將坐落在西港鄉○○○段2132號土地
  以123萬元出賣給被告戊○○; 又因被告丙○○曾在92、93年
  間多次向被告丁○○借款總計125萬元，經丁○○多次催討無
  力清償，乃於94年3月2日將坐落在台南縣西港鄉○○段1068號
  土地以150萬元出賣給被告丁○○用以抵債。是而，被告丙○○確實是因為籌款以維持坤元公司之營運，並清償個人之借款
  ，始將系爭三筆土地出賣給被告庚○○、戊○○及丁○○，被
  告丙○○與該等三人間之買賣行為，均屬真正，並非通謀虛偽
  意思表示。此由當時被告丙○○急於出售土地以求現而於報紙
  刊登出售土地之廣告亦可證。被告出售系爭三筆土地，亦係為
  以所得之價金繳交對於原告應負擔之本息，則被告所為之出賣
  行為，又何以害及原告之債權? ４被告丙○○出售系爭三筆土
  地，係為以所得之價金繳交對於原告應負擔之本息；且借款人
  坤元公司是於94年9月份始未遵期繳納對於原告應負擔之本息
  ，在被告丙○○於94年2、3月間將系爭三筆土地出賣給被告庚○○等三人時，坤元公司之繳款尚屬正常，顯見被告丙○○在
  出售系爭三筆土地時，其主觀上並無有害及原告債權之意。況
  查，被告庚○○等三人向原告買受系爭三筆土地時，並不知被
  告丙○○對於原告有借款之連帶保證債務，渠等豈可能知悉被
  告丙○○之出售行為可能有害及原告之債權，故而，揆之首開
  說明，原告依據民法第244條第2項規定請求撤銷被告等之買賣
  行為，於法洵屬無理由等語資為抗辯。並聲明：原告之訴駁回
  。
  （二）被告庚○○則以：１原告起訴狀所稱「被告丙○○為逃
   避債務責任，與被告庚○○為通謀虛偽意思表示，將系爭不
   動產成立虛偽之買賣契約，並移轉登記」至被告庚○○名下
   一事，被告庚○○予以否認。２被告庚○○與同案被告丙○○於九十四年二月二十日，就座落於台南縣西港鄉○○段地
   號1698號土地，簽訂買賣契約；雙方就買賣土地約定價金為
   一百二十萬元。３買賣價金部份，依照雙方前述買賣合約書
   約定，被告庚○○於簽約時，先給付十萬元予賣方丙○○，
   事後再分兩次共計匯款一百十萬元予賣方丙○○，共計被告
   庚○○給付被告丙○○一百二十萬元價金，與上述買賣合約
   約定金額相符，足證被告庚○○部分，是真實買賣，並非如
   原告所言，係買賣雙方通謀虛偽意思表示，原告提起本件訴
   訟顯無理由等語資為抗辯。並聲明：原告之訴駁回。（三）
   被告丁○○則以：１伊向被告丙○○買受系爭坐落在台南縣
   西港鄉○○段1068號土地，並非基於通謀虛偽意思表示，原
   告主張係屬於通謀虛偽意思表示，依據民事訴訟法第277 條
   規定，自應負舉證責任。２查被告丙○○將上開土地出賣給
   被告丁○○，是因被告在92年6月30日、92年11月3日、93年
   11月10日及同月22日分向被告丁○○借款50萬元、40萬元、
   10萬元及25萬元，合計125萬元; 其中被告丙○○於92.6.30
   向被告丁○○借款50萬元時，丁○○提領49萬現金，是因當
   時身上尚有1萬元現金)，被告丙○○並在受領借款後簽發本
   票三張給被告丁○○作為擔保。當時被告丙○○向被告丁○○表示其所投資之土地將於93 年底出售，並將以土地出售價
   金清償對於被告丁○○之債款債務，但屆期經被告丁○○催
   請償還借款，被告丙○○卻藉詞推託，幾經雙方多次協議，
   被告丙○○乃提議將其坐落在台南縣西港鄉○○段1068號土
   地出賣給被告丁○○以抵債，被告丁○○因恐借款無法取還
   ，故而同意，以150萬元向被告丙○○買受上開土地，扣抵被
   告丙○○積欠之125萬元借款，被告丁○○尚又給付25 萬元
   給被告丙○○，此亦有雙方簽立之不動產買賣合約書可憑。
   職是，被告丙○○出售上開土地給被告丁○○，是為抵償其
   對被告丁○○之奮借款債務，自非屬於通謀虛偽意思表示。
   ３債務人所為之有償行，於行為時明知有損害於債權人之權
   利者，以受益人於受益時亦知其情事者為限，債權人得聲請
   法院撒銷之，此觀民法第244條規定至明。即使被告丙○○出
   售上開土地給被告丁○○，有害及原告之債權，然被告丁○○對於被告丙○○有擔任訴外人坤元實業股份有限向原告借
   款之連帶保證人一事，毫不知情，依據上述民法第244條第2
   項規定，為保護善意之受益人，原告自不得依據該條規請求
   撤銷被告等之買賣行為，故原告提起本訴，應無理由。並聲
   明：原告之訴駁回。
  （四）被告戊○○以：１被告於94年3月8日以壹佰貳拾參萬
    元正向丙○○購買座落在台南縣西港鄉○○○段2132號土地
    一筆，請世弘代書事務所黃正坤先生訂立不動產買賣合約書
    ，並委託辦理土地移登記及付款約定等事宜。２雙方約定付
    款辦法：（１）三月八日簽約訂金：貳拾參萬元。（２）
    三月十六日土地增值稅單核放付款: 伍拾萬元正 (台灣銀行
    支票FF0000000受款人: 丙○○)。（４）三月十八日移轉登
    記完成付尾款：伍拾萬元 (台灣銀行支票FF0000000受款人:
   丙○○)。３台南縣西港鄉○○○段2132號土地公告現值柒
    拾伍萬元，被告經議價以壹佰貳拾參萬元正並經多次堪界確
    定標地之後才成交，以台灣銀行支票FF0000000、FF00000
    00受款人: 丙○○為付款; 被告提出上班勞工保險投保資料
    ，長年在工程公司受薪有穩定的經濟來源。４綜合以上陳述
    ，被告與土地出售人丙○○素不相識又是正常程序的買賣交
    易，被告買受後即整地、建擋土圍牆、棚架、白鐵大門、建
    築農舍、申設水電，原告所提通謀虛偽之買賣是不實的指控
    ，買賣交易法律應保障善意的第三人，敬請鈞長能明查，駁
    回原告之訴以維被告權益。並聲明：原告之訴駁回。
 三、按「確認法律關係之訴，非原告有即受確認判決之法律上
     利益者，不得提起之；確認證書真偽之訴亦同。」民法第
     二百四十七條第一項定有明文。又「民事訴訟法第二百四
     十七條所謂即受確認判決之法律上利益，須因法律關係之
     存否不明確，致原告在私法上之地位有受侵害之危險，而
     此項危險得以對於被告之確認判決除去之者，始為存在。
     苟法律關係之存否雖不明確，而原告在私法上之地位並不
     因此而受有害之危險者，不得謂原告有即受確認判決之法
     律上利益。（最高法院二十七年上字第三一六號、二十九
     年上字第四七三號、五十二年臺上字第一二四○號判例參
     照）。本件被告丙○○與被告庚○○、被告丙○○與被告
     丁○○、被告丙○○與被告戊○○間就系爭土地成立買賣
     契約關係之存在與否不明確，而此不明確將致原告在私法
     上之地位有受侵害之危險，且此項危險得以對於被告之確
     認判決除去之，揆諸前判例意旨，原告有即受確認判決之
     法律上利益，其提起本件確認之訴，並無不合。
 四、兩造不爭執之事項：
    （一）、訴外人坤元公司邀同連帶保證人即被告丙○○及訴
            外人施允中與原告銀行簽訂放款借據，向原告借款
            500萬元，約定借款期限為三年，每月平均攤還本
            息，並於九十三年十二月三日借得上開款項在案。
            然上開債務訴外人坤元公司發生逾期現象，尚積欠
            本金3,796,798元及應付之利息違約金未清償，依
            照放款借據之約定，全部債務視為到期，應一次清
            償全部借款本息。被告丙○○為連帶保證人，依法
            即應負清償責任。
    （二）、被告丙○○、丁○○就台南縣西港劉厝段1068號土
          地；被告丙○○、庚○○就同地段1698號土地；被告
          丙○○、戊○○就台南縣西港大塭寮段2132號土地曾
          成立買賣契約。由被告丙○○將系爭台南縣西港劉厝
          段1068號土地移轉登記予被告丁○○；由被告丙○○
          就同地段1698號土地移轉登記予被告庚○○及由被告
          丙○○就西港大塭寮段2132號土地移轉登記予戊○○
          。
     （三）以上事實，有原告提出之系爭三筆土地登記謄本、
           地籍圖謄本各三份為證，並據本院依職權向台南縣
           佳里地政事務所調取系爭三筆土地以買賣為原因移
           轉登記之全部資料，有該所九十五年三月二十三日
           所登記字第0950002613號函及附件可稽，且為兩造
           所不爭，應堪信為真實。
 五、兩造爭執之事項：
     本件兩造爭執之事項為：
     (一)、先位之訴部分：被告丙○○、丁○○就台南縣西港
           劉厝段1068號土地；被告丙○○、庚○○就同地段
           1698號土地；被告丙○○、戊○○就台南縣西港大
           塭寮段2132號土  地成立買賣契約，是否為通謀虛
           偽之意思表示？
     （二）、備位之訴部分：被告戊○○、被告丁○○、被告
             庚○○是否明知本件買賣行為有損害原告之債權
             ？
六、茲將上開爭點分述如下：
(一)、先位之訴部分：被告丙○○、丁○○就台南縣西港劉厝段
      1068號土地；被告丙○○、庚○○就同地段1698號土地
       ；被告丙○○、戊○○就台南縣西港大塭寮段2132號土
       地成立買賣契約，是否為通謀虛偽之意思表示？
    １、按「當事人主張有利於己之事實者民事訴訟法第277條
    前段定有明文。就其事實有舉證之責任。」復按「第三人主
    張表意人與相對人通謀而為虛偽意思表示者，該第三人應負
    舉證責任」，最高法院四十八年台上字第二九號著有判例可
    資參照。查本件原告主張：被告丙○○為逃避系爭債務之連
    帶保證責任，竟與另三被告庚○○、丁○○、戊○○為通謀
    虛偽之意思表示，將台南縣西港鄉○○段1068、1698號土地
    及同鄉○○○段2132號土地，如訴之聲明欄所示之不動產成
    立虛偽之買賣契約，並以買賣為登記原因辦妥所有權移轉登
    記云云，依上開最高法院判例意旨，即應由原告對於被告丙○○與被告庚○○、丁○○、戊○○間有通謀虛偽意思表示
    一節負舉證責任，惟原告訴訟代理人已於本院審理時明白表
    示「對於被告（間）有無通謀虛偽之情事，我們沒有證據．
    ．．」（本院九十五年五月三十日言詞辯論筆錄），本件原
    告既無法就被告間有通謀虛偽之情事負舉證責任，其空言主
    張被告沐錦與被告庚○○、丁○○、戊○○間有通謀虛偽意
    思表示為系爭土地之買賣行為云云，即無足採。又本件被告
    丙○○與被告丁○○就系爭劉厝段1068號土地、被告丙○○
    與被告庚○○就系爭劉厝段1698號土地、被告丙○○與被告
    戊○○就系爭大塭寮段2132號土地以買賣為原因而為土地之
    所有權移轉登記，業據本院依職權向台南縣佳里地政事務所
    調取系爭三筆土地以買賣為原因移轉登記之全部登記資料，
    有該所九十五年三月二十三日所登記字第0950002613號函及
    附件可稽，且有被告提出之被告丙○○與被告丁○○就系爭
    劉厝段1068號土地、被告丙○○與被告庚○○就系爭劉厝段
    1698號土地、被告丙○○與被告戊○○就系爭大塭寮段2132
    號土地之書面買賣契約各一紙為證，且就系爭三筆土地出賣
    被告丁○○、庚○○、戊○○三人及渠等支付價金予被告丙○○之方式及經過如下：（１）系爭劉厝段1068號土地：系
    爭劉厝段1068號土地之買賣價金共一百五十萬元：被告丁○○抗辯：因被告丙○○係在九十二年六月三十日、九十二年
    十一月三日、九十三年十一月十日及同月二十二日分向伊借
    款五十萬元、四十萬元、十萬元及二十五萬元，共一百二十
    五萬元，此有被告丁○○提出之丁○○提領現金證明、款
    予被告之存摺明細及款回條可稽，嗣因被告丙○○無力清
    償，乃由丁○○與丙○○約定以系爭劉厝段1068號土地之買
    賣價金一百五十萬元折抵上開欠款一百二十五萬元，再由被
    告丁○○支付剩餘款項二十五萬元等情，亦據被告丙○○與
    被告丁○○定明於買賣契約書，有該買賣契約書可稽，縱令
    被告林菽珮無法提出曾支付二十五萬元買賣價款之證明，惟
    被告丙○○與丁○○既有上開一百二十五萬元借款及約定以
    土地價款一百五十萬元中之一百二十五萬元折抵土地價款之
    約定，在無其他證據佐證之情形下，尚不能因被告丁○○無
    法提出曾支付二十五萬元買賣價款之證明，即遽以推論被告
    丙○○與丁○○間就系爭劉厝段1068號土地之買賣為通謀虛
    偽意思表示。原告主張：「被告丁○○何以如此慷慨數次借
    款予被告丙○○，實有疑問，又然上開債權是否早於訂立不
    動產買賣契約時已受清償」及「請  鈞院容原告對三名被告
    （為通謀虛偽意思表示）有合理之懷疑」云云，均為原告片
    面臆測之詞，均不足以作有不利被告之認定。（２）系爭劉
    厝段1098號土地：查被告庚○○與被告丙○○於九十四年二
    月二十日，就系爭劉厝段1698號土地，簽訂買賣契約；雙方
    就買賣土地約定價金為一百二十萬元，有買賣合約書一紙可
    證，已如上述，依照雙方買賣合約約書約定，被告庚○○於
    簽約時，先給付十萬元予賣方丙○○，事後再分兩次共計匯
    款一百十萬元予賣方丙○○，共計被告庚○○給付被告丙○○一百二十萬元價金，而被告庚○○亦確已依上開約定如數
    支付一百二十萬元之價金予丙○○，此有被告庚○○提出之
    「台灣土地銀行存摺存款憑條」影本二紙可參，原告質疑本
    件十萬元定金部分，被告庚○○並無法提出曾支付予被告丙○○之證明，然被告丙○○訂約時確有收受十萬元定金無訛
    ，已於該買賣合約書記載明確，原告主張：「．．．買賣合
    約書約定之價金為一百二十萬元，然被告庚○○卻僅提出給
    付一百一十萬元之證明，故其主張另有給付十萬元即屬無據
    」云云，自無足採。又系爭劉厝段1098號土地不動產買賣合
    約書第三條約定，「（付款方式為）第一次於民國94年3月7
    日乙方（即被告庚○○）付甲方（即被告丙○○）五十萬元
    ，其餘尾款與登記完成同時交權狀一併繳清，又查其登記完
    成日為民國94年3月17日，有土地登記謄本可證，被告庚○○固於民國94年3月28 日及民國94年5月4日始交付上開約定
    兩筆款項，與原買賣契約約定不符，然其付款時間與買賣契
    約約定之付款期間尚稱接近，且被告庚○○確有支付上開土
    地價款予被告丙○○，已如上述，自不能執此而謂被告丙○○與庚○○就系爭劉厝段1068 號土地之買賣為通謀虛偽意
    思表示，被告抗辯被告丙○○與被告庚○○就系爭劉厝段
    1068號土地買賣非通謀虛偽意思表示，洵屬信而有徵，可堪
    採憑。（３）大塭寮段2132號土地：被告戊○○抗辯其與被
    告丙○○間就系爭大塭寮段2132號土地之買賣，總價金為一
    百二十三萬元，付款方式為：1.三月八日簽約訂金：貳拾參
    萬元。2.三月十六日土地增值稅單核放付款: 伍拾萬元
    正 (台灣銀行支票FF0000000受款人:丙○○)。3.三月十八
    日移轉登記完成付尾款: 伍拾萬元 (台灣銀行支票
    FF0000000 受款人: 丙○○)等語，有不動產合約一紙為證
    ，並有被告丙○○收受轉帳現金一百萬元（分二筆，各以五
    十萬元入）之存摺影本一紙為證，被告戊○○購買系爭大
    塭寮段2132號土地後確在其上耕種，並有現場照片四幀可稽
    ，衡情並無與被告丙○○為通謀虛偽假買賣之可能。至本件
    土地買賣簽約訂金貳拾參萬元部分，已於簽約當時由被告戊○○交付被告丙○○收受無訛，亦有上開買賣合約書可考，
    原告主張：被告戊○○尚未就買賣價金新台幣二十三萬元之
    部分有所證明云云，自無足採。綜上所述，原告先位聲明主
    張被告丙○○、丁○○、庚○○、戊○○就系爭三筆土地間
    之買賣契約為通謀虛偽意思表示，洵屬無據，要無可採。從
    而原告主張依民法第242條之規定代位被告丙○○請求被告
    丁○○、庚○○、戊○○塗銷所有權移轉登記，亦無足取。
    （二）備位之訴：被告戊○○、被告丁○○、被告庚○○是
          否明知本件買賣行為有損原告之債權？
    １按「債務人所為之有償行為，於行為時明知有損害於債權
    人  之權利者，以受益人於受益時亦知其情事者為限，債權
    人得聲請法院撤銷之」民法第244條第2項定有明文。又債權
    人依民法第244條2項規定，撤銷債務人所為之有償行為者，
    須具備下列之條件：1為債務人所為之法律行為；2其法律行
    為有害於債權人；3其法律行為係以財產權為目的；4有償之
    法律行為，債務人於行為時，明知其行為有害於債權人，受
    益人於受益時，亦明知其事情 (參照最高法院42年台上字第
    323號判例意旨)。２查原告主張被告丙○○、丁○○、庚○○、戊○○土地買賣行為有害其債權，依民法第244條第2項
    之規定撤銷被告丙○○、丁○○、庚○○、戊○○上開土地
    買賣行為云云，惟本件受益人即被告丁○○、庚○○、戊○○均抗辯其不知本件買賣行為有損害債權人即原告之權利，
    原告固主張：「被告丙○○擔任訴外人坤元興業股份有限公
    司之董事長及訴外人向原告借款之連帶保證人，自知其所經
    營之事業瀕臨破產，乃於94年3月9日將系爭本案之三筆土地
    為買賣並辦理過戶，且將設質予原告之訴外人坤元興業股份
    有限公司之射出機兩台（設定最高限額新台幣六百萬元）遷
    移並處分。其惡性重大，並造成原告重大經濟上之損失」云
    云，惟此部分均為被告丙○○之行為，尚與被告丁○○、庚○○、戊○○三人無涉，原告並無法舉證證明受益人即被告
    丁○○、庚○○、戊○○於受益時知悉系爭土地之買賣行為
    有害於原告之債權。原告既無法證明本件受益人即被告丁○○、庚○○、戊○○於於受益時知悉系爭土地之買賣行為有
    害於原告之債權，其主張依民法第244條第2項之規定撤銷
  本件系爭土地之買賣行為，即有不合。
七、綜上所述，本件原告先位之訴及備位之訴均無理由，從而原
    告本於民法第87條第1項及第242條之規定提起先位之訴請求
    ：「１確認被告丙○○、丁○○就台南縣西港劉厝段1068號
    土地，被告丙○○、庚○○就同地段1698號土地及被告丙○○、戊○○就台南縣西港鄉○○○段2132號土地，所為之買
    賣關係不存在。２被告丁○○、庚○○、戊○○應就前項土
    地以買賣為原因所為之所有權移轉登記，予以塗銷。」及本
    於民法第244條第2項之規定提起備位之訴請求：「１被告丙○○、丁○○就台南縣西港劉厝段1068號土地，被告丙○○
    、庚○○就同地段1698號土地及被告丙○○、戊○○就同地
    段2132號土地，所為之買賣契約行為暨所有權移轉登記行為
    應予撤銷。２被告丁○○、庚○○、戊○○應就前項土地以
    買賣為原因所為之所有權移轉登記，予以塗銷」云云，均於
    法不合，不應准許。
八、兩造其餘主張及所提證據與本院上開論斷無涉或無違，不予
    贅述。
九、結論：原告之訴為無理由，依民事訴訟法第78條，判決如主
    文。
中    華    民    國    95    年    6    月    13    日
                  民事第五庭    法  官  孫玉文
以上正本係照原本作成
如對本判決上訴，須於判決送達後20日內向本院提出上訴狀
中    華    民    國    95    年    6    月    13    日
                                書記官  蘇家楹


司法院資訊處製作；財團法人民間司法改革基金會備份。
